【裁判字號】    89,自,620
【裁判日期】    891207
【裁判案由】    詐欺
【裁判全文】
臺灣臺北地方法院刑事判決                          八十九年度自字第六二號
    自  訴  人  乙○○○股份有限公司
    法定代理人  甲○○
    代  理  人  柴建華  律師
    被      告  丙○○
    選任辯護人  羅瑞洋
右列被告因詐欺案件，經自訴人提起自訴，本院判決如左：
    主  文
丙○○無罪。
    理  由
一、自訴意旨略以：被告經營新貿營造有限公司（以下簡稱新貿公司）於八十八年五
    月五日與自訴人簽訂材料買賣約定書、工程合約書，約明由自訴人承攬新貿公司
    於台北市中山女子高級中學（以下簡稱中山女中）整修工程其中家事教室櫥櫃及
    安裝部分，約定工程款新台幣（下同）二十五萬元，新貿公司依約定支付百分之
    十訂金，自訴人依約如期完工，八十八年六月十六日另簽發統一發票請款，被告
    佯稱業主尚未撥款，並於嗣後領取業主交付之工程款仍謊稱尚未撥款為由拒付，
    提出材料買賣契約書、工程合約書、統一發票為證，認被告涉犯刑法第三百三十
    九條詐欺罪嫌。
二、按犯罪事實應依證據認定之，無證據不得推定其犯罪事實。又不能證明被告犯罪
    者，應諭知無罪之判決，刑事訴訟法第一百五十四條、第三百零一條第一項分別
    定有明文。刑事訴訟法上所謂認定犯罪事實之證據，係指足以認定被告確有犯罪
    行為之積極證據而言，該項證據自須適合於被告犯罪事實之認定，始得論罪，如
    未能發現相當證據，或證據不足以證明，自不能以推測或擬制之方法，以為裁判
    之基礎。又刑法第三百三十九條第一項詐欺罪之成立，以意圖為自己或第三人不
    法所有，以詐術使人將本人或第三人之物交付為要件。所謂以詐術使人交付，必
    須被詐欺人因其詐術而陷於錯誤，若其所用方法，不能認為詐術，亦不致使人陷
    於錯誤，即不構成該罪，最高法院二十九年上字第三一○五號、四十年臺上字第
    八六號、四十六年臺上字第二六○號分別著有判例可資參照。次按自訴人在刑事
    訴訟上為原告身分，對其所訴之事實應舉出證據，不能僅憑自訴人之陳述作為認
    定事實之為依證據（最高法院七十二年度台上字第四三二號判決參照），末按民
    事債務當事人間，若有未依債務本旨履行給付之情形，在一般社會經驗而言，原
    因非一；其因不可歸責之事由無法給付，或因合法得對抗他造主張抗辯而拒絕給
    付，其至債之關係成立後，始行惡意遲延給付，皆有可能，非必出於自始無意給
    付之詐欺犯罪一端；又刑事被告依法不負自證無罪之義務，故在別無積極證據之
    情形下，自難違反刑事訴訟法第一百五十四條之規定，以被告單純債務不履行之
    狀態，推定被告自始即有不法所有之意圖而施用詐術。
三、本件自訴人認被告涉犯詐欺罪嫌，無非以自訴人已依約完成上開工程，被告拒不
    未付清工程款為據，惟訊之被告堅決否認有詐欺犯行，辯稱：被告經營之新貿公
    司承包中山女中整修工程，其中家事教室櫥櫃及安裝部分，係轉包與第三人丁○
    ○，提出工程承攬合約書，且於本工程完成後，已經依約付清上開工程款與第三
    人丁○○，自訴人提出之上開材料買賣契約書、工程合約書，係自訴人與第三人
    丁○○簽訂，被告並未授權丁○○與自訴人簽定該契約等語。經查：自訴人提出
    之上開材料買賣契約書、工程合約書，係由第三人丁○○以被告新貿公司名義與
    自訴人簽約，且自訴人於八十八年五月九日收取訂金百分之十及八十六年六月十
    六日請領工程款，所簽發之統一發票二紙，均係交與第三人丁○○等情，已據自
    訴人陳明在卷，則本件自訴人提出之上開契約書，並非被告與自訴人簽立之事實
    ，自可認定，雖自訴人主張簽約時第三人丁○○告知，新貿公司同意借牌與第三
    人丁○○，惟並為提出任何事證，以供本院調查，自訴人之上開主張，自非有據
    。另查：本件工程款，被告以支票支付與第三人丁○○，且支票均已兌現之事實
    ，並有臺灣銀行中和分行八十九年九月二十七日（八九）銀和營字第四六一八號
    函，復為自訴人所承認，在卷可稽。按本件之工程款部分，被告依照其與第三人
    丁○○訂立之工程承攬合約書，支付本件工程款與第三人丁○○，則被告以未授
    權第三人丁○○與自訴人簽約為由，拒絕再支付同一筆工程款，實難認被告主觀
    上自始有不法所有意圖，則本件自訴人能否依上開與第三人丁○○簽訂契約書，
    主張被告應否再支付工程款，應純屬民事糾葛，此外，復查無其他積極證據，足
    證被告確有自訴人所指訴詐欺之犯行，不能證明其犯罪，自應為其無罪之諭知。
據上論斷，應依刑事訴訟法第三百四十三條、第三百零一條第一項，判決如主文。
中     華      民      國       八十九     年     十二     月    七    日
                                      臺灣臺北地方法院刑事第八庭
                                          法  官  王  淑  滿
右正本證明與原本無異。
如不服本判決，應於判決送達後十日內，向本院提出上訴狀。
                                          書記官  林  玲  華
中     華      民      國   八十九      年     十二     月    十一  日


司法院資訊處製作；財團法人民間司法改革基金會備份。
